臺灣高雄地方法院刑事判決
110年度審易字第1343號
公  訴  人  臺灣高雄地方檢察署檢察官
被      告  趙綵柔


選任辯護人  郭峻誠律師
上列被告因妨害名譽案件，經檢察官提起公訴（109年度偵字第2
3544號、110年度偵字第15745號），本院判決如下：
    主  文
本件管轄錯誤，移送臺灣臺中地方法院。
    理  由
一、公訴意旨略以：被告丁○○前與元和雅醫美集團間有代言糾紛
    ，竟意圖散布於眾，基於加重誹謗之單一犯意，接續於如附
    表所示之時間，在其位於臺中市○○區○○路000號14樓之3住處
    ，使用電子設備連結網路，並一人分飾多角，以如附表所示
    帳號或粉絲專頁登入Facebook（下稱臉書），在多數人或不
    特定人得以共見共聞下，發表如附表所示之不實言論，供不
    特定使用臉書之人瀏覽，足以貶損告訴人丙○○○○○○○○○○○○、
    告訴人戊○○○○○○○○○○、告訴人乙○○○○○○○○○○之名譽，因認被
    告係涉犯刑法第309條第1項公然侮辱罪嫌、同法第310條第2
    項加重誹謗罪嫌等語。
二、案件由犯罪地或被告之住所、居所或所在地之法院管轄；而
    無管轄權之案件，應諭知管轄錯誤之判決，並同時諭知移送
    於管轄法院；管轄錯誤之判決，得不經言詞辯論為之，刑事
    訴訟法第5條第1項、第304條、第307條分別定有明文。被告
    之住所、居所或所在地，係以起訴時為準（最高法院48年台
    上字第837號判例要旨參照）。
三、有關網路犯罪管轄權之問題，有別於傳統犯罪地之認定，蓋
    網際網路不同於人類過去發展之各種網路系統（包括道路、
    語言、有線、無線傳播），藉由電腦超越國界快速聯繫之網
    路系統，一面壓縮相隔各處之人或機關之聯絡距離，一面擴
    大人類生存領域，產生新穎之虛擬空間。是故網路犯罪之管
    轄權問題，即生爭議。在學說上有採廣義說、狹義說、折衷
    說及專設網路管轄法院等四說，若採廣義說，則單純在網路
    上設置網頁，提供資訊或廣告，只要某地藉由電腦連繫該網
    頁，該法院即取得管轄權，如此幾乎在世界各地均有可能成
    為犯罪地，此已涉及各國司法審判權之問題，且對當事人及
    法院均有不便。若採狹義之管轄說，強調行為人之住居所、
    或網頁主機設置之位置等傳統管轄，又似過於僵化。又我國
    尚未有採專設網路管轄法院，即便採之，實益不大，亦緩不
    濟急，故今各國網路犯罪管轄權之通例，似宜採折衷之見解
    ，亦即在尊重刑事訴訟法管轄權之傳統相關認定，避免當事
    人及法院之困擾外，尚應斟酌其他具體事件，如設置網頁、
    電子郵件主機所在地、傳輸資料主機放置地及其他有無實際
    交易地等相關情狀認定之（臺灣高等法院96年度上易字第36
    1 號判決意旨參照）。
四、經查：
　㈠本案被告之住所、居所，均係「臺中市○○區○○路000號14樓之
    3」，業經被告於審理時陳述明確(本院卷第99頁)，並有個
    人戶籍資料(完整姓名)查詢結果在卷可稽，從而被告之住所
    、居所均非屬本院管轄。此外，被告刊登文字之軟體網站，
    依卷內資料所示，無從認定軟體網站公司之網路資料實際主
    機、網頁、傳輸資料主機放置地係於本院轄區，故本院並非
    犯罪行為地。
　㈡刑法第310條第2項之加重誹謗罪為即成犯，於散布行為完成
    時犯罪即屬成立，所散布之文字圖畫繼續存在，乃狀態之繼
    續，並非行為之繼續（最高法院90年度台非字第300號判決
    意旨參照）。「所謂犯罪地，參照刑法第4條之規定，解釋
    上自應包括行為地與結果地兩者而言。」然刑法第310條第2
    項之加重誹謗罪既為即成犯，一該當構成要件，同時即造成
    侵害法益之結果，故犯罪結果地應與行為地相同(臺灣高等
    法院臺中分院108年度上易字第1265號判決意旨參照)。而本
    案被告涉嫌公然侮辱、加重誹謗之行為地，係在其位於台中
    市之住所，其散布於網路網頁上之貼文文字，雖為告訴人或
    不特定人等經以網路連結臉書網頁後，均可觀覽，然該文字
    之繼續存在，既為犯罪狀態之繼續，而非行為之繼續，自難
    認上網點閱地即為犯罪結果地。況判斷網路犯罪之管轄權有
    無，應避免使管轄法定原則形同虛設，從而告訴人之住居所
    縱然部分在高雄市，亦不能認為本案犯罪結果地應包括高雄
    市。
五、綜上所述，檢察官提起公訴時，被告之犯罪地、住所、居所
    及所在地，均非本院所轄範圍，是本院就被告之行為並無管
    轄權，爰不經言詞辯論，逕行諭知管轄錯誤之判決，並移送
    於有管轄權之臺灣臺中地方法院。
六、據上論斷，應依刑事訴訟法第307條、第304條，判決如主文
    。
七、案經檢察官甲○○提起公訴，檢察官呂乾坤到庭執行職務。
中　　華　　民　　國　　111 　年　　3 　　月　　4 　　日
                  刑事第五庭    法　官  施君蓉
以上正本證明與原本無異。
如不服本判決應於收受判決後20日內向本院提出上訴書狀，並應
敘述具體理由。其未敘述上訴理由者，應於上訴期間屆滿後20日
內向本院補提理由書(均須按他造當事人之人數附繕本)「切勿逕
送上級法院」。
因疫情而遲誤不變期間，得向法院聲請回復原狀。
中　　華　　民　　國　　111 　年　　3 　　月　　4 　　日
                                書記官  陳建志
附表
編號 登入帳號 發表時間 （民國） 發表言論  1 Lia莉亞粉絲專頁 109年5月1日 文章內容 最近身體一直不適，吐的蠻慘的，下週要照胃鏡，家人都滿擔心我的身體狀況。自從被元xx診所陷害強迫代言各類行銷，被他們瘋狂消費，甚至私下「威脅」，還被他們竄改事實內容證據向我提告（自己對號入座）覺。覺得心生恐懼，每天覺得憂鬱害怕，得了長達五年的憂鬱症，深怕他們的負責人又會向當初和蘋果買新聞寫新聞再度消費我，為什麼當公眾人物這麼辛苦，要被這樣對待？直到現在都還找鏡週刊等媒體，提供我的舊照亂寫一通，當初設計騙我簽下代言永無止盡的霸王條約，甚至威脅我如果不配合，會在診所網站公開我的裸照，這次我選擇再也不願隱忍他們對我的所做所為，已經5年了，到今年都還依然在消費我，覺得這間無良逃漏稅又會買假新聞行銷自己家的診所超騙，超可怕，希望不要再有受害者上當受騙了。（見公證書圖53）    張貼照片內容 以帳號「李筱晴」稱：我想和妳說其實我在元x雅也有一個很糟的經驗......話說是沒多久之前，我去了元x雅做了隆鼻手術...一開始先去元x雅看診，那時雖然元x雅醫師不是很確定的告訴我說可能是鼻子發炎了，卻還是收了我8萬多給我做了隆鼻，但是為了求安心我還是去大醫院預約看診，沒有想到之後去了元x雅到最後要我住院觀察，我的鼻頭和他們幫我植入的假體開始發炎、紅腫...而且到最後元x雅還是沒有想要把我的這個假體取出，還威脅我說什麼要告我讓我吃官司之類的。我從來沒見過收錢這麼快，事後這麼不負責任的醫美診所，事後還被他們威脅會提告，我也不敢說出去，看見妳發聲覺得妳真的很勇敢....這間診所真的騙很大，很可怕。到最後真的沒有辦法了，突然想到我平常在忠孝西路看牙的診所好像也有整型外科，就只能硬著頭皮厚著臉皮去找他們的整形外科做諮詢。本來已經做好被拒絕的準備了，但是幫我看診的醫生很仔細地講解我現在的發炎狀況，然後給我看了他們修復手術的其他案例照片，讓我覺得很放心，當然很快就預約了取出假體的手術。被醫生取出假體，真不敢相信他快穿出我的鼻頭(汗，附上一張我那時的照片給妳看。（見公證書圖63至66）     帳號「王奇恩」之人稱：小弟我在今年一月份在元和雅動刀，看了非常多人推薦楊醫師的手術，非常心動，所以就從台北殺下台南，找了楊醫師動刀，在手術當中跟手術前都非常的完美，但在手術後問題來了，所有一切的問題業務和不知道是否是護理師的小姊都說是正常？！但是就連沒有醫學背景的人也都知道，是不正常的腫脹。我想說的是，我非常推薦楊醫師的手術，但我非常不推薦元和雅診所的態度，在手術完之後只有推卸責任的感覺，如果有要平胸的兄弟，如果要找元和雅，我個人建議真的要三思。（見公證書圖63） 2 Lia莉亞粉絲專頁 109年5月4日 文章內容 好可怕...又有可憐的受害者私訊我了...大家提醒自己身邊的親朋好友真的要注意。（見公證書圖22）    張貼照片內容 同編號1.張貼照片內容。（見公證書圖22至24） 3 Lia莉亞粉絲專頁 109年5月7日 文章內容 又有人傳給我了...大家愛美真好一定要慎選診所啊...不只挑選合格的醫師，診所評價和診所的「事後服務的態度」很重要。（見公證書圖7）    張貼 照片內容 不詳之人稱：莉亞妳好..我也是選擇在元禾雅做失敗的受害者，我做的是他們家的「魔滴」隆乳，當時因為看他們家廣告打很大，前去他們官網上去看全是網美的分享文，想說這麼多像妳這樣漂亮的女幫她們打廣告看起來真的很有吸引力...說來也有點可悲，前一次因為在別家診所做的不是很滿意大小，想說因我看到元禾雅的廣告，想說魔滴很自然，我到了他們診所現場去諮詢，他們拿了很多一樣網站上那些網紅的案例照片給我看，一邊遊說我要當天決定可以便宜我兩萬，要我當天趕快做決定（當時幾乎他們家每個服務人員和主管都一起起鬨要我當天決定）當時我被有種強迫要趕快買單的感覺..最後就答應了。後來我做完他們家的魔滴後，問題來了....我兩邊胸部一高一低很嚴重，已經不是脫下衣服才看的出來，嚴重程度已經到穿T恤也看得出來胸部歪歪的，重點當初的傷口縫線都沒有幫我縫的很好，害我後來傷口發炎，變成很難看的疤痕。更過份的是，事後他們家找各種理由推卸說不是他們的問題。還說如果我硬要堅持就會對我提告，還打電話到我公司恐嚇我，給妳看我當時做壞的魔滴和傷口照...。（見公證書圖8至12） 4 尹若綺 109年5月1日後某日 好扯喔!我有個女網友網紅朋友也是和他們家簽到像妳說的合約內容!覺得不能姑息這種行為欺騙大眾!他們家我去過一次幫我做隆乳，也是看了妳的廣告想說去做!結果做的超級失敗!左右奶高低不說，事後服務態度又很差，不承認他們做壞，原本沒有左右高低被他們做成這樣，法務人員甚至態度強勢惡劣，害我白白花了近30萬，事後自掏腰包還去別間診所重做，那間診所笑說他們收過被xx雅診所做壞的客人很多，千金難買早知道，相信莉亞真的遇到了差勁的診所，因為我自己也是他們家的受害者，奉勸大家別再被他們家的不實宣傳給欺騙了!!（見公證書圖55）  5 艾莉絲 109年5月1日後某日 1.我看到他們和「壹週刊」都是一夥的啊!一起寫一堆人身攻擊的砲莉亞!這麼會欺騙信任他們的消費者，根本才是最大家的金光黨詐騙超大集團。（見公證書圖53、93） 2.與編號4之誹謗言論同。（見公證書圖53、107）  6 李筱晴 109年5月3日後某日 莉亞，是這樣的我於前幾個月前在元+雅這家廣告「打很大」的醫美診所動了號稱術後看不到疤痕，或是疤痕界於0.5-1公分的微創手術。因開刀後傷口和診所術前敘述不同，也就是傷口很大的意思，且醫師完全沒做術前評估，又很急著要我下決定。最後就是很有效率的收錢，卻草草開刀了事，傷口真的有夠大!且價格是別家的兩倍，完全不知道在貴什麼，還說醫生是台灣前100名外科醫師。而且最恐怖的是，這家診所完全不允許別人在網路上分享負評，我PO文完隔天，才過了10幾個小時，立馬接到診所電話，要求我刪掉文章，說什麼他們都有錄音錄影，很重視診所聲譽，要求我把文章刪掉，說我是不實指控，如果不刪就要告我誹謗!拜託!如果技術、服務好的話，我在網路上推薦都來不及了好嗎?後來它們還打電話到我單位騷擾，說什麼我有法律問題什麼的，也沒講清楚是什麼事，公司還把我找去了解以為我在外面有欠債。一直到PO文完的第10天，我收到了存證信函...而且他不只寄家裡!!連公司都寄!!裡面說我在這個版上PO的文章是不實指控，就是要告我的意思!!但我說的都是事實!!有人說可能只是嚇嚇我，但我真的覺得他們醫美財力雄厚，畢竟收費是別人的兩倍，都拿來打廣告和請律師了吧!（技術什麼的就另當別論了...）所以還是刪文了（很沒種）。我這種市井小民，拿了存了將近兩個月的薪水，去做了這個手術，卻得到比其他版上分享做了同樣手術的版友，還要大很多的傷口，價格還是我一半...造成術後恢復期拉長及上班不方便須延後請假等。難道身為一個消費者不能分享自己的真實感受嗎？真是對這家醫美診所感到失望...也奉勸醫美版友們，不是貴就一定好!千萬不要看到廣告就傻傻相信!（好吧我真的被廣告騙了！廣告真的有用可以騙人！）以上為做夢文。（見公證書圖31、46至47）